【裁判字號】    90,台上,5312
【裁判日期】    900830
【裁判案由】    違反槍砲彈藥刀械管制條例
【裁判全文】
最高法院刑事判決                                九十年度台上字第五三一二號
    上   訴   人  台灣高等法院檢察署檢察官
    上訴人即被告  甲○○
    被        告  乙○○
右上訴人等因被告等違反槍砲彈藥刀械管制條例案件，不服台灣高等法院中華民國九
十年三月二十七日第二審判決（八十九年度上訴字第三五五一號，起訴案號：台灣台
北地方法院檢察署八十九年度偵字第三一八二、四０七六號），提起上訴，本院判決
如左：
    主  文
原判決撤銷，發回台灣高等法院。
    理  由
本件原判決認定上訴人即被告甲○○前因涉嫌暴力討債案，經台灣台北地方法院裁定
感訓未到案執行而予以通緝，乃自花蓮北上台北依附「松聯幫」份子周長華（另案偵
辦中）生活。嗣被告乙○○因於民國八十九年一月上旬，與其堂叔吳國珍在花蓮市○
○路某職業賭場，遭綽號「黑松」及「小陳」之男子詐賭，分別積欠該賭場新台幣（
下同）二百萬元及五十四萬元，乙○○遂簽發每紙面額各五十萬元之支票四紙支付賭
債；乙○○之父乃輾轉透過關係，要求在花蓮市黑社會較具份量之甲○○出面與「黑
松」及「小陳」協調賭債打折事宜，甲○○允予代為處理。其後甲○○於同月二十九
日以電話向「黑松」及「小陳」要求二百五十四萬元之賭債，以現金二十五萬元，後
改為五十萬元支付解決；「黑松」及「小陳」之男子卻需索八十萬元，致未能達成協
議，且在電話對話中發生衝突而心生不悅。甲○○乃邀同周長華及蔡聰明（已死亡）
，準備槍彈欲前往花蓮與「黑松」及「小陳」等人當面解決賭債。甲○○乃於同月三
十日透過其在花蓮市之小弟綽號「春盛」之男子，帶同乙○○於當日下午七時許搭機
抵達台北，前往台北市○○路、四維路口附近之「松鼎園」餐廳，與甲○○、周長華
、蔡聰明及綽號「阿全」之男子等人會面，以了解詐賭詳情及商討解決事宜。旋於翌
（三十一）日凌晨零時餘，甲○○、周長華及蔡聰明等人在台北市○○街周長華住處
，共調集以色列製烏茲衝鋒槍、巴西製九ＭＭ制式半自動手槍、匈牙利製九ＭＭ制式
半自動手槍各乙把、奧地利製九ＭＭ制式半自動手槍三把及制式九ＭＭ半自動手槍子
彈八十九發，由周長華囑咐其小弟即秘密證人Ａ１及綽號「擔擔」之成年男子，擬一
早分別搭乘飛機及火車前往花蓮；而上開槍彈則由周長華置於手提袋內保管。旋甲○
○、乙○○及「阿全」之男子搭乘由蔡聰明所駕駛之「Ｚ八－五六○九號」自用小客
車至他處飲酒作樂，至當日上午五時三十五分許，蔡聰明駕原車至台北市○○街一○
九號周長華女友住處前等候，周長華手提前開槍彈自該址二樓下至一樓，即為埋伏之
警員制伏。蔡聰明見狀，駕車欲衝撞員警，員警鳴槍制止，蔡聰明遭員警擊中，仍駕
車撞及撫遠街分隔島；甲○○因車禍受傷，乙○○亦遭警擊傷經警逮獲，「阿全」之
男子則趁隙逃逸。蔡聰明經警送醫急救，延至當日上午六時四十分不治死亡等情。因
而撤銷第一審諭知甲○○部分無罪之判決，改判論處其共同未經許可持有衝鋒槍，累
犯罪刑；並維持第一審諭知乙○○部分無罪之判決，駁回檢察官在第二審之上訴。固
非無見。惟查：(一)以自己共同犯罪之意思，事先同謀，而由其中一部分人實施犯罪之
行為者，仍應以共同正犯論處，司法院大法官會議釋字第一○九號解釋示有明文。原
判決理由既已說明：「陳國華與周長華及蔡聰明及『阿全』等人，於八十九年一月三
十日晚上，與乙○○及『春盛』等六人，在台北市之松鼎園餐廳吃飯時，即已共同商
討如何解決乙○○欠賭債事宜」、「由Ａ１之上開供證，其對於在八十九年一月三十
日晚上十一、二時許，因受綽號為『小六』之周長華之呼叫，趕到周長華在台北市○
○街之住處時，即看到綽號『聰明』之蔡聰明及另一位剃平頭載眼鏡之不詳姓名之人
在該屋內；而周長華與本件被告甲○○及另一位男子（Ａ１後來指證為乙○○）自外
面回來，綽號『空仔』之甲○○自身上先拿一把短槍出來，綽號『小六』之周長華接
著拿一把衝鋒槍還有兩把短槍出來，一併放在桌上；然後周長華又進入其房間內，復
由櫃子裡再拿兩把短槍出來放在桌上，而後周長華就拿一個手提袋，用布把槍包起來
放在手提袋內，槍都有上膛，周長華並對Ａ１說明天要去花蓮。後來周長華將上開用
手提袋裝著之槍彈，拿去台北市○○街其女友之住處等事實，由其上開數次前後所述
，其情節互核一致，並無相互矛盾之處……由上開證人Ａ１之證述，足徵本件被告甲
○○有與周長華共同調集上開槍彈，共同持有之事實，應堪徵信」、「……甲○○與
周長華顯係為代為處理解決乙○○欠賭債之事而調集槍彈，其有與周長華共同持有槍
彈之犯行，應堪徵信」等語（見原判決第十二、二十六、二十七頁）。已認定甲○○
與周長華為解決乙○○之賭債而調集槍彈。雖乙○○未參與調集槍彈之行為，然其於
松鼎園餐廳聚會商討解決賭債時既已事先同謀，而於甲○○、周長華帶槍回台北市○
○街住處時，亦隨同在場，則其著由甲○○、周長華調集、持有槍彈，是否無同謀共
同正犯之適用，即有探求之餘地。原判決謂乙○○僅期待甲○○等人能為其解決賭債
，至於甲○○等人欲以何方式或手段解決賭債，應非其考量之範圍，自無參與甲○○
等人調集、持有槍彈之必要，Ａ１之證詞，尚難為乙○○不法犯行之證明，因認乙○
○非為持有槍彈之共同正犯云云（見原判決第四二頁）。其採證與一般經驗法則、論
理法則有違，已屬可議。(二)證人之個人意見或推測之詞，不得作為證據，刑事訴訟法
第一百六十條定有明文。原判決認定乙○○遭詐賭及甲○○等人調集槍彈之過程，係
以證人郭進賢等人之證詞為據。然郭進賢於偵查中已供述：「我願將我這陣子所查得
的詳情向檢方說明……」。而其寄給檢察官之報告書亦明載：「為了此案，花蓮台北
跑了十多趟費了很多心血努力，動用親朋好友地方紳士等，再以正面側面調查，可信
度可以就百分之百的，而向您報告經過詳情……」。另其在第一審另案庭訊時及原審
審理中並陳述：「當時我不在場，是乙○○轉述給我聽的」、「我是看報紙、電視的
相關報導自己綜合判斷出來的」、「這些都是我去調查出來，不是我親身經歷的」、
「這是我從側面調查得知的，是花蓮我的朋友『黑輪』……告訴我的」、「這是我根
據私人查訪所得」、「我搭機到花蓮瞭解狀況，到花蓮後我請朋友去查」、「我看到
報紙才知道有火拼的事」等語（見偵卷第四○七六號卷(二)第四四頁、第五○至五二頁
，第一審第一二五九號卷第三三至三五頁，原審卷第四六、四七頁），所為證述，倘
若非虛。則證人郭進賢於偵審中之證詞均是自行調查或聽聞而來，非為親身經歷之事
實，自無證據能力，原審採為證據，併有採證不適用證據法則之違誤。(三)原審採用秘
密證人Ａ１之證言，認定乙○○於八十九年一月三十日晚上確與周長華、甲○○攜槍
自外歸來，卻以乙○○僅係委託甲○○處理賭債，毋需參與調集、持有槍彈而觸法為
由，判決乙○○無罪。乃又援引Ａ１之同一證言，認定未參與調槍或持槍之蔡聰明及
「阿全」者為非法持有槍彈之共同正犯，其對同一證人證言之憑信性採不同之評價標
準，復有證據上理由矛盾之違法。檢察官及甲○○上訴意旨指摘原判決違法，尚非全
無理由，應認原判決有發回更審之原因。
據上論結，應依刑事訴訟法第三百九十七條、第四百零一條，判決如主文。
中      華      民      國     九十     年      八      月     三十     日
                              最高法院刑事第五庭
                                  審判長法官  紀  俊  乾
                                        法官  黃  正  興
                                        法官  劉  介  民
                                        法官  陳  東  誥
                                        法官  張  春  福
      右正本證明與原本無異
                                              書  記  官
中      華      民      國     九十     年      九      月      四      日


司法院資訊處製作；財團法人民間司法改革基金會備份。
